【裁判字號】    97,訴,1410
【裁判日期】    980115
【裁判案由】    履行契約等
【裁判全文】
臺灣板橋地方法院民事判決              97年度訴字第1410號
原      告
即反訴被告  丙○○
訴訟代理人  乙○○
被      告
即反訴原告  甲○○
上列當事人間請求履行契約等事件，經本院於民國97年12月29日
言詞辯論終結，判決如下：
    主  文
原告之訴駁回。
反訴原告之訴駁回。
本訴訴訟費用由原告負擔；反訴訴訟費用由反訴原告負擔。
    事實及理由
壹、原告（即反訴被告，下稱原告）主張：
一、本訴部分：
  (一)兩造於民國97年4 月23日簽訂不動產買賣契約書，約定由被
    告（即反訴原告，下稱被告）將其所有坐落台北縣永和市○
    ○段419 號土地（面積190.86平方公尺，應有部分1/4） 及
    其上永和市○○段建號90號建物（應有部分全部，門牌號碼
    台北縣永和市○○路126 號3 樓，下稱系爭房屋），以新臺
    幣（下同）494 萬元出售予原告。原告於簽訂契約時，即依
    約繳付第1 、2 期款共50萬元予被告，並於契稅及土地增值
    稅單核下後之97年5 月6 日代被告繳付地價稅9 萬2,547 元
    、房屋稅1,554 元及土地增值稅194 萬6,263 元，合計204
    萬364 元，已超過第3 期應付之200 萬元。又有關尾款部分
    ，乃約定應由原告向金融機構申辦貸款支付，然被告拒不配
    合會同領取系爭不動產所有權狀等事項，以利原告向金融機
    構辦理貸款；亦拒不將系爭不動產上所設定最高限額抵押權
    269 萬元（權利人玉山商業銀行股份有限公司 (下稱玉山銀
    行)， 下稱系爭抵押權）塗銷。爰本於契約關係提起本訴，
    請求被告交付房屋及協同原告將系爭抵押權辦理塗銷登記。
  (二)併為聲明：
    (1)被告應將系爭房屋騰空交付原告。
    (2)被告應協同原告將系爭不動產於97年5 月5 日向中和地政
      事務所以北中字第124820號申請登記之系爭抵押權辦理塗
      銷登記。
二、反訴部分：
    本件係被告違約，不協同領取權狀，以致於無法向玉山銀行
    辦理貸款以給付尾款，屬非可歸責於原告之遲延，故被告解
    除契約並無理由等語。併為答辯聲明：被告之反訴駁回。
貳、被告抗辯：
一、本訴方面：
    原告僅給付50萬元，尚有尾款244 萬元未給付，依兩造間之
    契約既約定尾款應於權狀核發後3 日內付清，原告未依約履
    行，被告即可為解除契約意思表示，爰以97年8 月21日庭提
    答辯書狀（同日當庭交原告收受）為解除契約意思表示。即
    系爭買賣契約已經被告合法解除，被告自無交付房屋或塗銷
    抵押權之義務。至原告所稱被告不配合辦理貸款之事，實則
    依契約第8 條約定，原告係要提供其餘的不動產去辦理貸款
    ，並非用系爭不動產辦理貸款以繳付尾款。此由契約記載「
    尾款未付清前權狀不可交買方」可明。遑論，依系爭契約第
    2 條第4 項約定，尾款付清日即為正式交屋日，原告迄未付
    清尾款，自不得請求交屋。且同條項亦約定，系爭抵押權應
    由原告代償，則原告請求被告協同辦理，亦無理由等情。併
    為答辯聲明：原告之訴駁回。
二、反訴方面：
    承前述，系爭買賣契約既因原告遲延給付尾款，而經被告97
    年5 月16日發存證信函催告請原告於同年月19日前付清尾款
    244 萬元，未獲置理，故於97年8 月21日合法解除，被告自
    得本於解除契約後回復原狀請求權之規定，請求原告將系爭
    不動產移轉登記予被告等情。併為聲明：原告應將系爭不動
    產移轉登記予被告。
參、兩造不爭執之事項：
一、兩造於97年4 月23日簽訂不動產買賣契約書，約定被告將其
    所有系爭不動產以494萬元出售予原告。其契約內容略以：
  (一)付款期限及移交不動產方法（契約第2條）：
    (1)第1 、2 期款共50萬元。付清同時備妥產權移轉文件。
    (2)第3 期款200 萬元；待契稅及土地增值稅單核下後，由代
      書通知兩造於3 日內完稅同時交付。
    (3)第4 期款（即尾款）244 萬元，由買方（即原告）向金融
      機構辦理申辦貸款支付；於貸款核撥、尾款付清之日即為
      正式交屋日。賣方（即被告）先向銀行辦理貸款224 萬元
      ，房貸由買方代償。
  (二)系爭不動產所應繳之各種稅費：如地價稅、房屋稅（至交屋
    日止）、土地增值稅等，概由乙方（即被告）負責繳清。前
    述乙方應負擔之稅、費，如經甲方（即原告）墊付者，甲方
    得逕自應付款內扣除。（契約第4條）
  (三)為貸款順利，確保雙方權益，原告應於貸款手續中無條件提
    供必備之證件及足夠擔保貸款額度之擔保物，若係原告信用
    條件不合或金融政策改變，以致貸款額支付不足時，原告應
    於撥款時以現金一次補足，貸款應於產權移轉手續完成3 週
    內付清，雙方並約定於尾款付清日將房屋騰清交原告。（契
    約第8 條）。
  (四)簽約後，倘原告不買或不按約定日期付款，經被告定期催告
    仍不給時，願將既付價款全部由被告無件沒，抵作違約金，
    並解除契約。（契約第10條）。
  (五)特約：（契約第14條）
    (1)雙方同意，賣方原銀行貸款由買方貸款核撥時代償。此代
      償金額從總價中扣除；買方需向有代償之金融構申辦貸款
      。
    (2)雙方同意土地增值稅以一般稅率報繳。
    (3)賣方應配合買方委託之金融機構徵信、拍照本買賣房內、
      外手續。賣方原貸款利息繳至買方貸款核撥日。
  (六)尾款沒付清之前權狀不可交買方，如有違反本約定至於妨礙
    尾款交付影響賣方利益時本代書負連帶賠償責任。賣方第一
    順位辦妥後才能過戶。買、賣、代書三方會同領取權狀。新
    權狀核發3日內付尾款並交屋。
    並有不動產買賣契約書一份（詳被證1）附卷可查。
二、原告已依約給付第1、2期款共50萬元。
三、原告於97年5 月6 日代被告繳付系爭不動產之地價稅9 萬2,
    547 元、房屋稅1,554 元及土地增值稅194 萬6,263 元，合
    計204 萬364 元等情，有地價稅稅額繳款書6 紙、土地增值
    稅繳款書1 紙、房屋稅稅額繳款書1 紙附卷可憑。前開原告
    代繳納地價稅稅額，與被告提出地價稅繳納證明書所核列本
    稅不同，原告所代繳納者為補徵自用住宅稅率與一般用地稅
    率差額地價稅，被告所繳納者則係按自用住宅稅率所核課之
    地價稅，並無重覆繳納等情，並有台北縣政府稅捐稽徵處中
    和分處97年11月24日北稅中三字第0970043867號函附卷可查
    。
四、系爭不動產於97年5 月5 日以被告為債務人及義務人設定最
    高限額抵押權269 萬元予玉山銀行。再於97年5 月7 日以買
    賣為原因由被告名下移轉登記予原告等情，有土地及建物登
    記謄本各1份為佐。
五、系爭不動產辦妥所有權移轉登記後，迄未領取所有權狀。
六、原告於97年5 月19日以存證信函通知被告會同領取系爭不動
    產所有權狀，未獲置理，有板橋後埔郵局存證信函第250 號
    1 份附卷可查。
七、被告於97年5 月16日以存證信函通知原告應於同年月19日前
    付清尾款244 萬元，逾期解除契約；嗣再以答辯一狀送達為
    解除契約意思表示（97年8 月21日當庭交付繕本予原告）等
    情，有台北北門郵局存證信函第2493號及答辯一狀附卷可佐
    。
肆、本訴部分：
一、原告請求被告交付系爭房屋部分：
    觀諸卷附系爭不動產買賣契約書第2 條第4 項、第8 條既均
    約定「尾款付清之日即為正式交屋日」，則原告得請求交付
    系爭房屋之前提，自應係尾款已經付清。又本件兩造對於原
    告尚未付清尾款一節，既未有爭執，則原告本於契約關係請
    求被告交付系爭房屋，於法自有未合，應予駁回。
二、原告請求被告協同辦理系爭抵押權塗銷登記部分：
    依同前契約第2 條第4 項規定，既約定「賣方先向銀行辦理
    240 萬元房貸，由買方代償。」，則所謂抵押權塗銷登記部
    分，依約屬原告義務，並於原告代償完畢取得清償證明時，
    即可本於所有權人身分辦理塗銷登記，故被告並無協同辦理
    之必要及義務，是以原告本於契約關係請求被告協同辦理系
    爭抵押權塗銷登記，亦屬無據，應併駁回。
伍、反訴部分：
    被告主張：原告未依約給付尾款，經被告催告限期於97年5
    月19日前付清，仍未給付，被告遂依契約第10條規定解除系
    爭買賣契約等情。原告抗辯：本件係因被告拒不配合領取系
    爭不動產所有權狀，以利辦理後續貸款事宜，故係因可歸責
    於被告之事由致給付遲延，被告不得解除契約等語。經查：
一、承前述，原告已依約繳付第1 、2 期款50萬元；並依契約第
    4 條約定以其代繳地價稅、房屋稅及土地增值稅共204 萬36
    4 元，其中之200 萬元抵付第3 期款。是以本件確僅餘第4
    期款（即尾款）尚未全額給付，先此敘明。
二、按債務人之給付兼需債權人之行為始能完成者，倘債權人拒
    為此協力，即應負受領遲延之責，債務人於此受領遲延狀態
    終了前，未能完成給付，係因不可歸責於自己之事由所致，
    依民法第230 條之規定，自不負給付遲延責任（最高法院86
    年度台上字第580 號判決意旨參照）。次按民法第254 條所
    定解除權之行使，須以契約當事人之一方遲延給付為前提，
    倘因存有不可歸責於一方（債務人）當事人之事由，致未為
    給付，而不必負遲延責任者（見：民法第230條）即難認已
    具備法定解除權行使之要件，基此所為定期催告後之解除契
    約，自不生效力（最高法院80年度台上字第2786號判決意旨
    參照）。查
  (一)觀諸系爭契約第2 條第4 款乃約定：第4 次付款（尾款）
    244 萬元，由原告向金融機構辦理申辦貸款支付；於貸款核
    撥、尾款付清之日即為正式交屋日。賣方（即被告）先向銀
    行辦理貸款224 萬元，房貸由買方代償。第14條第4 項則約
    定：賣方應配合買方委託之金融機構徵信、拍照本買賣房內
    、外手續。賣方原貸款利息繳至買方貸款核撥日。等情可知
    ，所謂尾款由原告向金融機構辦理申貸之標的物，應係指「
    系爭不動產」，並非被告所抗辯：原告應提供其餘不動產。
    蓋，倘如被告所辯：於尾款付清前並不許原告以系爭不動產
    向金融機構辦理貸款，衡情既無第14條第4 項約定被告應配
    合提供屋況供金融機構徵信之可能，亦無約定尾款由買方向
    金融機關貸款支付之必要。至契約書第8 條之文義，則無法
    推得所謂擔保物已將系爭不動產排除，併此敘明。
  (二)又按諸一般經驗法則，不動產所有權狀為向金融機關申辦貸
    款之必備文件。查系爭契約固約定尾款付清前，權狀不可交
    買方，惟並不得執此免除被告應配合領取系爭不動產所有權
    狀，以協同向金融機關辦理貸款之義務（即被告固尚無交付
    所有權狀義務，但有配合提出供金融機關辦理手續之義務。
    ）。本件尾款之支付既兼需被告之前述配合行為始能完成，
    而被告拒為此協力，承前述被告即應負受領遲延之責，原告
    人於此受領遲延狀態終了前，未能完成給付，係因不可歸責
    於自己之事由所致，依民法第230 條之規定，自不負給付遲
    延責任，被告難認已具備契約第10條解除權行使之要件，基
    此所為定期催告後之解除契約，自不生效力。
三、基上，被告所為解除契約意思表示不生效力，從而，被告本
    於解除契約後回復原狀請求權提起本件反訴，請求原告將系
    爭不動產移轉登記予被告，為無理由，應予駁回。
陸、綜上所述，原告本於買賣契關係請求被告交付系爭房屋及協
    同辦理系爭抵押權塗銷登記，為無理由，應予駁回。反訴被
    告（即被告）本於解除契約後回復原狀請求權請求反訴被告
    （即原告）將系爭不動產移轉登記予反訴原告，亦為無理由
    ，應併駁回。
結論：本訴原告之訴及反訴原告之訴均為無理由，依民事訴訟法
第78條，判決如主文。
中    華    民    國    98    年    1     月    15    日
                  民事第一庭    法  官  黃信滿
以上正本係照原本作成
如對本判決上訴，須於判決送達後20日內向本院提出上訴狀
中    華    民    國    98    年    1     月    15    日
                                書記官  林月蓉


司法院資訊處製作；財團法人民間司法改革基金會備份。
